【裁判字號】    98,易,375
【裁判日期】    981030
【裁判案由】    偽造文書
【裁判全文】
臺灣雲林地方法院刑事判決               98年度易字第375號
公  訴  人  臺灣雲林地方法院檢察署檢察官
被      告  甲○○
選任辯護人  蔡金保律師
上列被告因偽造文書案件，經檢察官提起公訴（98年度偵字第45
16號），本院判決如下：
    主  文
甲○○犯使公務員登載不實罪，處有期徒刑陸月，如易科罰金，
以銀元參佰元即新臺幣玖佰元折算壹日，減為有期徒參月，如易
科罰金，以銀元參佰元即新臺幣玖佰元折算壹日。
    事  實
一、甲○○與黃瑤春、黃清江、吳黃烏妲、乙○○、黃素琴、
    丙○○（原名黃素華）分別係黃赤（於民國〈下同〉85年1
    月1 日死亡）與黃吳之次子、長子、養子、養女、次女、
    三女、四女。緣黃吳於89年11月1 日死亡後，甲○○明知
    吳黃烏妲、乙○○、黃素琴、丙○○（原名黃素華）4 人就
    黃吳所遺留之雲林縣四湖鄉○○○段184 之3 地號、184
    之6 地號土地有法定之繼承權，竟先委託不知情之代書業者
    林永寬於90年4 月19日以前之同月某日，在雲林縣四湖鄉某
    處，代為製作不實之繼承系統表，表明黃吳之繼承人僅有
    甲○○、黃瑤春、黃清江共3 人後，再於同年月19日上午10
    時14分許（起訴書誤載為同年月24日某時許），自行持該不
    實之繼承系統表連同戶籍謄本等其他相關必備資料，前往雲
    林縣北港地政事務所（下稱北港地政事務所）辦理上開2 筆
    土地之持分分割繼承登記，使北港地政事務所承辦之公務員
    為形式審查後，於同年月24日將上開2 筆地僅由甲○○、黃
    瑤春、黃清江共3 人繼承之不實事項，登載於職務上所掌土
    地登記簿之公文書，足以生損害於乙○○、黃素琴、丙○○
    、吳黃烏妲4 人之法定繼承權及地政機關對於土地繼承事項
    登記管理之正確性（黃瑤春、黃清江偽造文書部分，業經臺
    灣板橋地方法院檢察署檢察官以98年度偵字第4516號為不起
    訴處分確定）。
二、案經乙○○、丙○○訴請臺灣板橋地方法院檢察署呈請臺灣
    高等法院檢察署令轉臺灣雲林地方法院檢察署檢察官偵查起
    訴。
    理  由
壹、程序方面：
一、按除簡式審判程序、簡易程序及刑事訴訟法第376 條第1 款
    、第2 款所列之罪之案件外，第一審應行合議審判，刑事訴
    訟法第284條之1定有明文。本件被告甲○○所犯上開使公務
    員登載不實罪，屬刑事訴訟法第376 條第1 款所列之罪之案
    件，依同法第284 條之1 規定，第一審自毋庸行合議審判，
    合先敘明。
二、證據能力方面：
    按被告以外之人於審判外陳述，雖不符刑事訴訟法第159 條
    之1 至之4 之規定，而經當事人於審判程序同意作為證據，
    法院審酌該言詞陳述或書面陳述作成時情況，認為適當者，
    亦得為證據；當事人、代理人或辯護人於法院調查證據時，
    知有同法第159 條第1 項不得為證據之情形，而未於言詞辯
    論終結前聲明異議者，視為有前項之同意，同法第159 條之
    5 定有明文。本件檢察官所舉所有書面證據及本院提示證據
    之證據能力，業經被告甲○○及其辯護人於本院行準備程序
    及審理時均表明同意作為證據，本院審酌該等供述證據之取
    得過程並無瑕疵，與本件待證事實間復具有相當之關聯性，
    以之為本件證據尚無不當，自得採為證據。
貳、認定犯罪事實所憑之證據及理由：
一、前開犯罪事實，業據被告甲○○於本院審理時坦承不諱，核
    與證人即告訴人乙○○、丙○○、證人黃慶傳於檢察官偵訊
    時證述之情節相符，並有雲林縣北港地政事務所97年6月16
    日（起訴書誤載為97年7 月16日）北地一字第0970006638號
    函檢送之土地登記申請書、直系血親卑親屬系統表、戶籍謄
    本、雲林縣四湖鄉○○○段184 之3 地號、184 之6 地號土
    地登記謄本等各1 份在卷可稽，足認被告自白與事實相符，
    自可採信。本件事證已臻明確，被告犯行堪予認定，應依法
    論科。
二、論罪科刑：
  (一)按行為後法律有變更者，適用行為時之法律，但行為後之法
    律有利於行為人者，適用最有利於行為人之法律，刑法第2
    條第1項定有明文。此條規定係規範行為後法律變更所生新
    舊法律比較適用之準據法，本身尚無新舊法比較之問題，於
    新法施行後，應一律適用新法第2條第1項之規定，為「從舊
    從輕」之比較。又新舊刑法關於刑之規定，雖同採從輕主義
    ，惟比較時仍應就罪刑有關共犯、未遂犯、想像競合犯、牽
    連犯、連續犯、結合犯，以及累犯加重、自首減輕暨其他法
    定加減原因（如身分加減）與加減比例等一切情形，綜其全
    部罪刑之結果而為比較（最高法院95年第8次刑事庭會議決
    議參照）。次按刑法第2條第1項所稱「適用」，係指完整性
    之適用，與「準用」係依其性質而為選擇性之應用者不同，
    是比較新舊法適用法律時，應就罪刑有關之一切情形，比較
    其全部之結果而為整體之適用，不能割裂而分別適用新舊法
    律（最高法院88年臺非字第31號判決要旨參照）。惟所謂不
    能割裂適用，係指與罪刑有關之本刑而言，不包括易刑處分
    ，事關刑罰執行之易刑處分仍應分別適用最有利於行為人之
    法律。易言之，倘所處之主刑同時有徒刑、拘役易科罰金、
    罰金易服勞役之情形時，關於易科罰金、易服勞役部分應分
    別為新舊法有利不利之比較，依刑法第2條第1項從舊從輕原
    則定其易刑之折算標準（最高法院96年度臺非字第58號、96
    年度臺上字第2233號判決意旨參照）。本件涉及新舊刑法比
    較及法律之適用，詳如附表所示，以適用修正前之相關刑罰
    法律，對被告較為有利。
  (二)按地政人員辦理土地登記事項，僅有形式審查義務，即地政
    人員僅需就土地登記申請人所提出文件是否真正為審查，而
    無審查其實質內容之權責，此為行政作用之當然結果（最高
    法院93年度臺上字第1673號判決參照）。是核被告甲○○所
    為，係犯刑法第214條之使公務員登載不實罪。
  (三)爰審酌被告甲○○為圖一己之私，侵害其他法定繼承人乙○○、黃素琴、丙○○、吳黃烏妲之繼承權益，且損及地政機
    關對於不動產繼承事項登記管理之正確性，實不宜寬貸，惟
    念其犯後於本院審理時坦承犯行，並願意與黃瑤春、黃清江
    將被繼承人黃吳所遺留之上開2 筆土地於94年4 月24日登
    記之繼承登記予以塗銷，有和解筆錄1 份在卷可按，態度尚
    佳，且其5 年內未曾受有期徒刑以上刑之宣告，有臺灣高等
    法院被告前案紀錄表1 份在卷可稽，素行尚可，暨犯罪之動
    機、目的、手段、目前雖已與乙○○、黃素琴、丙○○達成
    和解，然其前於92年10月23日、93年2 月13日，曾就上開2
    筆土地應有部分3 分之1 設定抵押權共計新臺幣（下同）45
    萬元與債權人王文凱部分（有雲林縣四湖鄉○○○段184 之
    3 地號、184 之6 地號土地登記謄本等各1 份在卷可按），
    並未積極提出清償方案，此部分確實對其他法定繼承人乙○○、黃素琴、丙○○、吳黃烏妲之權益造成損害，乙○○、
    丙○○於本院審理時亦明白表示除非被告清償抵押貸款，否
    則不願意原諒被告等一切情狀，量處如主文所示之刑，並諭
    知易科罰金折算之標準，以示懲儆。
  (四)本件被告之犯罪時間在96年4月24日以前，合於中華民國96
    年罪犯減刑條例第2條第1項第3款之規定，且無不得減刑之
    例外情形，應依法減其宣告刑2分之1，並依同條例第7條、
    第9條規定於主文諭知其宣告刑及減得之刑，併諭知易科罰
    金折算之標準。
  (五)至被告之辯護人雖請求為緩刑之宣告，惟本院審酌被告固願
    意與黃瑤春、黃清江將被繼承人黃吳所遺留之上開2 筆土
    地於94年4 月24日登記之繼承登記予以塗銷，惟其就先前於
    92年10月23日、93年2 月13日，曾就上開2 筆土地應有部分
    3 分之1 設定抵押權共計45萬元部分，並未積極清償所擔保
    之債權，仍對其他法定繼承人乙○○、黃素琴、丙○○、吳
    黃烏妲之權益造成損害，難認被告已與其他法定繼承人完全
    達成和解，實不宜給予緩刑之宣告，併此敘明。
參、適用之法律：
  (一)刑事訴訟法第284條之1前段、第299 條第1 項前段。
  (二)刑法第2條第1項前段、第214條、第41條第1項（修正前）。
  (三)刑法施行法第1條之1第1 項、第2 項前段。
  (四)罰金罰鍰提高標準條例第2 條（刪除前）。
  (五)中華民國96年罪犯減刑條例第2條第1項第3款、第7條、第9
    條。
本案經檢察官魏偕到庭執行職務。
中    華    民    國    98    年    10    月    30    日
                  刑事第六庭  法  官  黃楹榆
以上正本證明與原本無異。
如不服本判決應於收受判決後10日內向本院提出上訴書狀，並應
敘述具體理由；其未敘述上訴理由者，應於上訴期間屆滿後20日
內向本院補提理由書（均須按他造當事人之人數附繕本）。「切
勿逕送上級法院」。
                              書記官  李雅怡
中    華    民    國    98    年    10    月    30    日
附錄本案論罪科刑法條：
刑法第214條
明知為不實之事項，而使公務員登載於職務上所掌之公文書，足
以生損害於公眾或他人者，處3年以下有期徒刑、拘役或5百元以
下罰金。
附表：
┌────────┬────────┬────────┬─────────┐
│法        條    │修正前規定      │修正後規定      │新舊法之適用      │
├────────┼────────┼────────┼─────────┤
│刑法第214條之使 │刑法第33條第5款 │刑法第33條第5款 │(一)適用舊法。      │
│公務員登載不實文│規定：「罰金：1 │規定：「罰金：新│(二)本件被告所犯刑法│
│書罪，法定本刑關│元以上。」      │臺幣1,000 元以上│  第214條之使公務 │
│於得併科罰金刑最│                │，以百元計算之。│  員登載不實文書罪│
│低額部分：刑法第│                │」              │  罪，法定本刑關於│
│33條第5款       │                │                │  得併科罰金刑最低│
│                │                │                │  額部分，經比較新│
│                │                │                │  舊法結果，修正後│
│                │                │                │  刑法第33條第5 款│
│                │                │                │  所定罰金最低額較│
│                │                │                │  舊法所定罰金最低│
│                │                │                │  額為重，自以修正│
│                │                │                │  前刑法較有利於被│
│                │                │                │  告。            │
├────────┼────────┼────────┼─────────┤
│刑法第214條法定 │1.罰金罰鍰提高標│刑法施行法第1 條│查刑法第214條規定 │
│本刑關於罰金刑貨│  準條例第1 條前│之1 規定：「中華│自72年6月26日迄今 │
│幣單位部分      │  段規定：「依法│民國94年1 月7 日│未修正，其罰金之法│
│                │  律應處罰金、罰│刑法修正施行後，│定刑為「500元」（ │
│                │  鍰者，就其原定│刑法分則編所定罰│貨幣單位為「銀元」│
│                │  數額得提高為2 │金之貨幣單位為新│），依罰金罰鍰提高│
│                │  倍至10倍。」  │臺幣。94年1 月7 │標準條例第1條前段 │
│                │2.現行法規所定貨│日刑法修正時，刑│規定罰金刑提高10倍│
│                │  幣單位折算新臺│法分則編未修正之│，再依現行法規所定│
│                │  幣條例第2條規 │條文定有罰金者，│貨幣單位折算新臺幣│
│                │  定：「現行法規│自94年1 月7 日刑│條例規定折算，即為│
│                │  所定金額之貨幣│法修正施行後，就│「新臺幣15,000元」│
│                │  單位為圓、銀元│其所定數額提高為│。又於刑法施行法第│
│                │  或元者，以新臺│30倍。但72年6 月│1條之1施行日（即95│
│                │  幣元之3倍折算 │26日至94年1 月7 │年7月1日）後，刑法│
│                │  之。」        │日新增或修正之條│分則所定罰金之貨幣│
│                │                │文，就其所定數額│單位改為「新臺幣」│
│                │                │提高為3 倍。」  │，就其所定數額提高│
│                │                │                │30倍，罰金額度亦為│
│                │                │                │「新臺幣15,000元」│
│                │                │                │，是刑法施行法第1 │
│                │                │                │條之1施行後，罰金 │
│                │                │                │刑貨幣單位雖有「新│
│                │                │                │臺幣」之更易，惟適│
│                │                │                │用結果之罰金額度則│
│                │                │                │無二致，就罰金法定│
│                │                │                │刑提高之「刑罰權規│
│                │                │                │範內容」並無利或不│
│                │                │                │利之變更，另揆諸刑│
│                │                │                │法施行法第1條之1之│
│                │                │                │立法說明，該條文第│
│                │                │                │2項係「考量新修正 │
│                │                │                │之刑法施行後，不再│
│                │                │                │適用『現行法規所定│
│                │                │                │貨幣單位折算新臺幣│
│                │                │                │條例』，為使罰金數│
│                │                │                │額趨於一致，避免衍│
│                │                │                │生新舊法比較適用問│
│                │                │                │題，以緩和實務適用│
│                │                │                │法律之衝擊之前提下│
│                │                │                │，規定第2項如上」 │
│                │                │                │，顯見刑法施行法第│
│                │                │                │1條之1第2項增訂後 │
│                │                │                │，自無再與「現行法│
│                │                │                │規所定貨幣單位折算│
│                │                │                │新臺幣條例」、「罰│
│                │                │                │金罰鍰提高標準條例│
│                │                │                │」比較新舊法適用之│
│                │                │                │必要（參照最高法院│
│                │                │                │96年度臺上字第1464│
│                │                │                │號判決）。        │
├────────┼────────┼────────┼─────────┤
│刑法第41條第1 項│1.刑法第41條第1 │刑法第41條第1 項│(一)適用舊法。      │
│前段易科罰金部分│  項前段規定：「│前段規定：「犯最│(二)本件被告行為時易│
│                │  犯最重本刑為5 │重本刑為5 年以下│  科罰金折算標準，│
│                │  年以下有期徒刑│有期徒刑以下之刑│  依修正前刑法第41│
│                │  以下之刑之罪，│之罪，而受6 個月│  條第1 項前段、罰│
│                │  而受6個月以下 │以下有期徒刑或拘│  金罰鍰提高標準條│
│                │  有期徒刑或拘役│役之宣告者，得以│  例第2 條（已刪除│
│                │  之宣告，因身體│新臺幣1000元、20│  ）規定，就其原定│
│                │  、教育、職業、│00元或3000元折算│  數額提高為100 倍│
│                │  家庭之關係或其│1日，易科罰金。 │  折算1 日，即應以│
│                │  他正當事由，執│」              │  銀元300 元折算1 │
│                │  行顯有困難者，│                │  日，再依現行法規│
│                │  得以1元以上3元│                │  所定貨幣單位折算│
│                │  以下折算1日， │                │  新臺幣條例第2 條│
│                │  易科罰金。」  │                │  規定換算為新臺幣│
│                │2.罰金罰鍰提高標│                │  後，應以新臺幣90│
│                │  準條例第2條（ │                │  0 元折算為1 日。│
│                │  已刪除）規定：│                │  然依修正後刑法第│
│                │  「依刑法第41條│                │  41條第1 項前段規│
│                │  易科罰金或第42│                │  定，則以新臺幣1,│
│                │  條第2項易服勞 │                │  000元、2,000元、│
│                │  役者，均就其原│                │  3,000元折算1日，│
│                │  定數額提高為10│                │  修正後刑法第41條│
│                │  0倍折算1日；法│                │  第1 項前段規定，│
│                │  律所定罰金數額│                │  並非較有利於被告│
│                │  未依本條例提高│                │  ，是依刑法第2 條│
│                │  倍數，或其處罰│                │  第1 項前段規定，│
│                │  法條無罰金刑之│                │  適用行為時法律即│
│                │  規定者，亦同。│                │  修正前刑法第41條│
│                │  」            │                │  第1 項前段及罰金│
│                │                │                │  罰鍰提高標準條例│
│                │                │                │  第2 條規定，定其│
│                │                │                │  易科罰金之折算標│
│                │                │                │  準。            │
├────────┴────────┴────────┴─────────┤
│綜合全部罪刑之結果而為比較，適用修正後刑法第33條第5款罰金最低額之規定， │
│並非較有利於被告，應一體適用被告行為時之舊法，即適用修正前刑法第33條第5 │
│款規定。又上開易科罰金部分，因與罪刑並無相關，無須與前述和罪刑相關之部分│
│為綜合全部結果再為比較，應適用最有利於行為人之法律即被告行為時之舊法。  │
└────────────────────────────────────┘


司法院資訊處製作；財團法人民間司法改革基金會備份。
